【裁判字號】    98,上更(一),70
【裁判日期】    990112
【裁判案由】    清償債務等
【裁判全文】
臺灣高等法院民事判決                98年度上更(一)字第70號
上  訴  人  丁○○
訴訟代理人  趙元昊律師
複代理人    許瑞榮律師
被上訴人    甲○○
                        號
法定代理人  丙○○
被上訴人    乙○○
共      同
訴訟代理人  呂紹聖律師
上列當事人間請求清償債務事件，上訴人對於中華民國97年5月
23日臺灣桃園地方法院96年度訴字第2030號第一審判決提起上訴
，經最高法院發回更審，本院於99年1月5日言詞辯論終結，判決
如下：
    主  文
上訴駁回。
第二審及發回前第三審訴訟費用除確定部分外，由上訴人負擔。
    事實及理由
一、本件上訴人主張：
    (一)訴外人即被上訴人之父何盛光與伊母許榛家為男女朋友關
      係，何盛光除前往大陸工作外，在台期間與許榛家同居在
      桃園縣桃園市○○街51號12樓之3。於民國95年12月底、
      96年1月初，何盛光向伊表示投資大陸地區債券獲利甚豐
      ，雙方商議結果，伊同意投資新台幣（下同）200萬元委
      託何盛光代為在大陸地區買賣債券，並於96年1月9日以
      200萬元兌換美金61,124元匯至大陸地區予何盛光。另96
      年8月間，何盛光以資金週轉需要為由向伊借貸300萬元，
      並稱1、2個月後即可還款，伊乃於96年8月9日再匯款300
      萬元予何盛光，故伊與何盛光間確有消費借貸之合意及交
      付上開借款之事實。
    (二)又關於伊匯款200萬元之資金來源，係許榛家於95年12間
      向訴外人即其兄許和銅借款200萬元，許和銅匯款200萬元
      至許榛家擔任負責人之永豐創業投資顧問股份有限公司（
      嗣更名永豐全球服務行銷股份有限公司，下稱永豐公司）
      設於聯邦商業銀行之帳戶。伊向許和銅借款200萬元，許
      和銅稱其沒有那麼多現金，惟若徵得許榛家同意，可將前
      開200萬元轉借伊，伊徵得許榛家同意後，於96年1月9日
      從永豐公司上開帳戶提領210萬0,607元，再於同日以200
      萬元兌換美金61,124元匯款予何盛光。至300萬元部分，
      伊原要向友人林凱新借貸，然林凱新稱其調度300萬元有
      困難，乃建議伊向許榛家借貸，並由林凱新向許榛家告知
      借款乙事，後許榛家同意借款，故由永豐公司帳戶提領
      300萬元交伊匯給何盛光。
    (三)再者，何盛光已於96年8月19日死亡，其與伊之委任關係
      終止，被上訴人為何盛光全體繼承人，自應就何盛光上揭
      債務負連帶給付之責等情，爰依委任契約、消費借貸及繼
      承之法律關係，求為命被上訴人應連帶給付上訴人500萬
      元，及自起訴狀繕本送達之翌日起，至清償日止，按年息
      百分之5計算利息之判決（原審為上訴人敗訴之判決，上
      訴人聲明不服，提起上訴。本院前審判命被上訴人應連帶
      給付300萬元，及自96年12月18日起至清償日止，按年息
      百分之5計算之利息；而駁回上訴人其餘之請求。兩造均
      對其敗訴部分聲明不服，分別上訴最高法院，再經最高法
      院就關於上開命被上訴人給付部分廢棄發回，並駁回上訴
      人之上訴，則本院前審上訴人敗訴部分已告確定，即本件
      關於依消費借貸關係所請求被上訴人應連帶給付300萬元
      本息部分未確定，其餘依委任關係請求被上訴人應連帶給
      付200萬元部分則已確定，不再贅述）。並上訴聲明：(一)
      原判決除確定部分外廢棄。(二)上開廢棄部分，被上訴人應
      連帶給付上訴人300萬元，及自起訴狀繕本送達之翌日起
      ，至清償日止，按年息百分之5計算之利息。(三)願供擔保
      請准宣告假執行（見本院上更(一)卷第17頁之筆錄）。
二、被上訴人則以：
    (一)上訴人所提匯款單僅能證明有300萬元之資金流動，不能
      證明借貸契約成立。上訴人於匯款時年僅24歲，衡情不可
      能有300萬元借貸予何盛光。又證人許榛家係何盛光之同
      居人，關係親密且有同財共居之財產利害關係，不可能為
      真實客觀之證述，不足以證明原因關係事實。況許榛家所
      有之房地曾遭法院強制執行（台灣桃園地方法院92年度執
      字第35824號），財務狀況亦頗困難，與何盛光同居期間
      生活費大多仰賴何盛光資助，上訴人尚缺乏借貸300萬元
      之經濟能力。
    (二)又何盛光原服務於國稅局（84年退休），對稅務及金融投
      資學有專長，嗣於會計事務所工作從事金融投資獲利存有
      鉅額儲蓄，以其財力顯無向上訴人借款之需要，上訴人匯
      款300萬元予何盛光，均係何盛光所有資金，因何盛光在
      大陸工作，委請上訴人處理匯款事務而已，是何盛光與上
      訴人間並無存在上訴人所主張之消費借貸關係。
    (三)另上訴人於96年8月9日將該300萬元匯予何盛光之同日，
      何盛光將其所有之桃園市○○○段第1361地號土地及其上
      同段之第4825建號之建物其應有部分移轉登記予上訴人，
      而上訴人並於同日將上開不動產以300萬元設定抵押權予
      上訴人之母許榛家，且何盛光亦確實因處分上開不動產而
      經國稅局核定課稅3萬6,565元，足見該300萬元應為上訴
      人向何盛光購買上開不動產之買賣價金。
    (四)再者，上訴人就其與何盛光間有消費借貸關係，以及有消
      費借貸之意思表示合致，負有舉證責任，縱上訴人可證明
      其與何盛光間確有金錢之交付，仍不得認為有消費借貸關
      係存在；況上訴人之主張有違經驗法則，上訴人先稱以自
      有資金匯款，後一再變更且與證人許榛家證述不合，足證
      均非真實，上訴人請求返還前揭款項顯無理由等語，資為
      抗辯。答辯聲明：(一)上訴駁回。(二)如受不利判決，願預供
      擔保，請准宣告免為假執行（見本院上更(一)字卷第21頁之
      書狀）。
三、兩造不爭執事項：
    (一)被上訴人之父何盛光於96年8月19日在中國大陸死亡，被
      上訴人為何盛光之全體繼承人。
    (二)何盛光生前與上訴人之母許榛家為同居之男女朋友關係。
    (三)上訴人於96年8月9日匯款300萬元至富邦商業銀行桃園分
      行何盛光帳戶等事實，為兩造所不爭執（見本院上更(一)卷
      第28頁之筆錄、第18頁、第35頁之書狀），且有勞工保險
      局核定通知書、戶籍謄本、戶口名簿、外匯收支或交易申
      報書（結購外匯專用）、聯邦商業銀行大陸間接匯出匯款
      申請書、匯款單可證（見原審卷第9頁之通知書、第14 頁
      至第16頁之戶籍謄本、第5頁之戶口名簿、第6頁之申報書
      、第7頁之申請書、第8頁之匯款單），固堪信為真實。
四、本件經依民事訴訟法第463條準用同法第270條之1第1項第3
    款規定，整理並協議簡化爭點後，兩造同意就本院98年9月
    7日準備程序中，兩造協議簡化之爭點為辯論範圍（見本院
    上更(一)字卷第28頁反面之筆錄）。茲就兩造之爭執點及本院
    判斷，分述如下：
    (一)關於上訴人於96年8月9日匯款300萬元至富邦商業銀行桃
      園分行何盛光帳戶，其原因為何（究為消費借貸關係或買
      賣關係或其他法律關係）？
      1.按稱消費借貸者，謂當事人一方移轉金錢或其他代替物
        之所有權於他方，而約定他方以種類、品質、數量相同
        之物返還之契約，民法第474條第1項定有明文。又按民
        事訴訟如係由原告主張權利者，應先由原告負舉證之責
        ，若原告先不能舉證，以證實自己主張之事實為真實，
        則被告就其抗辯事實即令不能舉證，或其所舉證據尚有
        疵累，亦應駁回原告之請求（最高法院17年上字第917
        號判例要旨參照）。另負舉證責任之當事人，須證明至
        使法院就該待證事實獲得確實之心證，始盡其證明責任
        。倘不負舉證責任之他造當事人，就同一待證事實已證
        明間接事實，而該間接事實依經驗法則為判斷，與待證
        事實之不存在可認有因果關係，足以動搖法院原已形成
        之心證者，將因該他造當事人所提出之反證，使待證事
        實回復至真偽不明之狀態。此際，自仍應由主張該事實
        存在之一造當事人舉證證明之，始得謂已盡其證明責任
        （最高法院93年度台上字第2058號判決要旨參照）。再
        者，當事人主張有金錢借貸關係存在，須就其發生所須
        具備之特別要件即金錢之交付及借貸意思表示互相一致
        負舉證之責任，若僅證明有金錢之交付，未證明借貸意
        思表示互相一致者，尚不能認為有金錢借貸關係存在（
        最高法院81年台上字第2372號判決要旨參照）。揆諸首
        揭說明，倘上訴人主張其與被上訴人之被繼承人何盛光
        間有金錢消費借貸契約，除應就其與何盛光間有金錢之
        交付外，並應就其等間有消費借貸之合意負舉證之責任
        。
      2.雖上訴人主張伊於96年8月9日匯款300萬元至富邦商業
        銀行桃園分行何盛光帳戶，係基於消費借貸契約云云。
        惟查：
        上訴人於96年8月9日匯款300萬元（下稱系爭300萬元
          ）至富邦商業銀行桃園分行何盛光帳戶，此除兩造所
          不爭執外，並有該款項之匯款單可稽（見原審卷第8
          頁之匯款單），是上訴人主張伊已將系爭300萬元交
          付何盛光等情雖可採信，惟被上訴人否認上訴人係基
          於其與何盛光間之消費借貸契約而交付上開款項，並
          辯稱該款項係何盛光出售不動產予上訴人之價金等語
          。揆諸前揭說明，上訴人仍須就其交付300萬元予何
          盛光之原因即消費借貸之合意，負舉證責任。
        參酌證人許榛家即上訴人之母於原審固證稱：「（《
          提示原審卷第7、8頁》問：原告《即上訴人，下同》
          於…96年8月9日匯款新台幣300萬元與何盛光，知否
          前情，就所知始末為陳述？）答：…我知道這件事情
          ，…原告本身根本沒有那麼多錢，…台幣300萬元部
          分，因為何盛光要週轉，叫原告幫他想辦法短期週轉
          ，何盛光說他在大陸獲利很高，一、兩個月就可以償
          還，原告就私下向他同事、朋友借貸300萬元，週轉
          給何盛光…」、「（問：何盛光與原告談論要借貸時
          有無在場親聞？）答：有，是在晚上在我朝陽街住處
          ，他們兩人在談，何盛光原本要跟我借300萬元，但
          是我不同意，所以他轉向原告借款。」等語（見原審
          卷第30、31頁之筆錄）；嗣又於本院前審改稱：「（
          問上訴人的錢是向何人借的？）答：上訴人的錢是由
          我這邊借給上訴人，再由上訴人借給何盛光。…」等
          情（見本院上字卷第107頁之筆錄），足見證人許榛
          家於原審係證稱系爭300萬元係上訴人向其同事、朋
          友所借貸，何盛光原本要向伊借300萬元，但伊不同
          意，所以轉向上訴人借款。惟於本院前審卻改稱上訴
          人係向伊所借貸，則證人許榛家之證述情節前後矛盾
          ，已有不符，自有可議之處。
        又參酌證人林凱新證稱：「（問：丁○○〈即上訴人
          〉曾否向你借錢？情形如何？）答：他在96年6、7月
          或7、8月間有要向我借300萬元，但我沒有借他。他
          是跟我說要借給何叔叔，我想應該是何盛光，我回答
          他我不可能有這麼多錢，我沒有借他。我跟他說去跟
          他媽媽借，但我不知道他有無借到，我事後也有向他
          媽媽提到這件事，但我並沒有遊說他媽媽將錢借他，
          他們母子的事情自己去處理。」等語（見本院上字卷
          第51頁之筆錄），而證人許榛家雖亦附和稱伊嗣後有
          將系爭300萬元借予上訴人，並證稱：「…實際上參
          佰萬元不是我自己的錢，有些是向朋友週轉的。…」
          等語（見本院上字卷第107頁正面之筆錄），亦即證
          人許榛家所借予上訴人之系爭300萬元有部分係其向
          朋友週轉而來。惟觀之許榛家所提領系爭300萬元之
          聯邦商業銀行北桃園分行之永豐公司96年度存摺存款
          明細表之記載，系爭300萬元係於96年8月9日轉帳支
          出，然該存戶內於96年8月2日起至同年月9日止尚有
          300多萬元至600多萬元之存款（見本院上字卷第79
          頁之明細表），許榛家實無再向其他友人週轉之必要
          。且何盛光與許榛家既為同居之男女朋友，如何盛光
          需款週轉，自可直接向許榛家借貸，何須向上訴人借
          貸，上訴人再向許榛家借款，在在顯示與常情有悖，
          尚難僅以證人許榛家上開證詞而遽認上訴人與何盛光
          間確有消費借貸之合意。
        再參以被上訴人所提出關於桃園市○○○段第1361地
          號土地及其上同段之第4825建號之建物（下稱系爭房
          地）之土地及建物登記謄本、土地登記申請書、建築
          改良物所有權買賣移轉契約書、異動索引之記載，何
          盛光確係於96年8月9日即上訴人交付系爭300萬元當
          日，將其與許榛家共有之系爭房地出賣予上訴人，並
          於同年月16日將系爭房地移轉登記予上訴人，且土地
          登記申請書「登記原因」記載「買賣」（見最高法院
          台上字卷第36頁至第52頁之資料），而何盛光亦因處
          分該不動產（當年度買賣交易所得），經國稅局核定
          課稅3萬6,565元（見本院上更(一)卷第79頁之96年度所
          得稅核定通知書），足見系爭300萬元應為上訴人向
          何盛光購買系爭房地之價金。倘上訴人未另提出關於
          其與何盛光間確有消費借貸合意之證明，則上訴人於
          96年8月9日對何盛光所為系爭300萬元之交付，實難
          逕認其交付原因係基於上訴人所主張之消費借貸契約
          。
        另參以上訴人於96年8月9日交付系爭300萬元予何盛
          光（72年6月21日出生）之當時年僅24歲（見本院上
          字卷第104頁之個人基本資料），且其母許榛家亦證
          稱上訴人本身並沒有那麼多錢（見原審卷第30頁之筆
          錄）；況系爭300萬元實則由上訴人之母許榛家所控
          制之永豐公司於聯邦商業銀行北桃園分行之帳戶所支
          出等情，已如前述。衡諸一般常情，何盛光應無向上
          訴人借貸如此鉅額款項之理，上訴人復未能就其與何
          盛光間確有消費借貸之合意另舉證以實其說，尚難遽
          為有利於上訴人之認定。
      3.準此，上訴人既主張伊於96年8月9日匯款300萬元至富
        邦商業銀行桃園分行何盛光帳戶，其原因為消費借貸，
        則應就其與何盛光間確有消費借貸之合意負舉證之責任
        ，惟上訴人並未能就上開消費借貸之合意舉證以實其說
        ，是上訴人主張伊係基於消費借貸契約而交付何盛光系
        爭300萬元云云，殊不足取。
    (二)關於上訴人得否依消費借貸之法律關係，請求被上訴人連
      帶給付300萬元本息？經查：
      按繼承人對於被繼承人之債務，負連帶責任，民法第1153
      條第1項固有明文規定。本件兩造固不爭執被上訴人之父
      何盛光於96年8月19日死亡，被上訴人為何盛光之全體繼
      承人，惟上訴人與何盛光間既未存有消費借貸之法律關係
      ，已如前述，則上訴人依消費借貸之法律關係，請求被上
      訴人連帶給付300萬元本息，自屬無據。
五、綜上所述，上訴人依據消費借貸及繼承之法律關係，請求被
    上訴人應連帶給付上訴人300萬元，及自起訴狀繕本送達之
    翌日起至清償日止，按年息百分之5計算之利息，非屬正當
    ，自屬不應准許。從而原審就此部分所為上訴人敗訴之判決
    ，並無不合，上訴論旨指摘原判決此部分不當，求予廢棄改
    判，為無理由，應駁回其上訴。
六、兩造其餘之攻擊或防禦方法及所用之證據，經斟酌後，認為
    均不足以影響判決之結果，爰不逐一論列。至上訴人雖聲請
    傳訊證人王志忠、許榛家、謝佳豪、夏清德以證明永豐公司
    成立時，實際出資者為許榛家，何盛光未出資50萬元。惟永
    豐公司實際出資者係何人，及何盛光是否未出資50萬元，均
    無法證明兩造間就系爭300萬元是否成立消費借貸關係。況
    依經濟部之函覆及所附資料顯示，何盛光為永豐公司之股東
    ，出資25萬元（見本院上更(一)卷第39頁至第47頁之經濟部函
    文及所附資料），則上開證人無再傳訊之必要。另上訴人於
    言詞辯論時始聲請傳訊證人陳桂桃代書以證明何盛光借款係
    為清償債務後將系爭房地過戶給上訴人（見本院上更(一)卷第
    93頁之筆錄）。惟上訴人於準備程序終結後始提出新事實新
    證據，上訴人訴訟代理人僅稱許榛家於事後始想到該代書，
    並未依民事訴訟法第447條第1、2項規定為釋明，則依該條
    第3項規定，應駁回上訴人傳訊證人陳桂桃代書之聲請。況
    何盛光確係於96年8月9日即上訴人交付系爭300萬元當日，
    將其與許榛家共有之系爭房地出賣予上訴人，並於同年月16
    日移轉登記予上訴人，且土地登記申請書「登記原因」記載
    「買賣」，而何盛光亦因處分該不動產（當年度買賣交易所
    得）而經國稅局核定課稅3萬6,565元之事實，足見系爭300
    萬元應為上訴人向何盛光購買系爭房地之價金，已如前述，
    自無傳訊證人陳桂桃代書之必要，附此敘明。
七、據上論結，本件上訴為無理由，依民事訴訟法第449條第1項
    、第78條，判決如主文。
中    華    民    國    99    年     1    月    12    日
                    民事第十六庭
                        審判長法  官  王聖惠
                              法  官  謝碧莉
                              法  官  邱瑞祥
正本係照原本作成。
如不服本判決，應於收受送達後20日內向本院提出上訴書狀，其
未表明上訴理由者，應於提出上訴後20日內向本院補提理由書狀
（均須按他造當事人之人數附繕本）上訴時應提出委任律師或具
有律師資格之人之委任狀；委任有律師資格者，另應附具律師資
格證書及釋明委任人與受任人有民事訴訟法第466條之1第1項但
書或第2項（詳附註）所定關係之釋明文書影本。
中    華    民    國    99    年    1     月    12    日
                              書記官  詹麗珠
附註：
民事訴訟法第466條之1（第1項、第2項）：
對於第二審判決上訴，上訴人應委任律師為訴訟代理人。但上訴
人或其他法定代理人具有律師資格者，不在此限。
上訴人之配偶、三親等內之血親、二親等內之姻親，或上訴人為
法人、中央或地方機關時，其所屬專任人員具有律師資格並經法
院認為適當者，亦得為第三審訴訟代理人。

司法院資訊處製作；財團法人民間司法改革基金會備份。
